【裁判字號】    95,上,11
【裁判日期】    950412
【裁判案由】    租佃爭議
【裁判全文】
臺灣高等法院臺中分院民事判決            95年度上字第11號
上  訴  人  乙○○
被  上訴人  甲○○
上列當事人間租佃爭議事件，上訴人對於中華民國94年9月16日
臺灣彰化地方法院94年度訴字第205號第一審判決提起上訴，本
院於94年3月29日言詞辯論終結，並為判決如下：
    主      文
上訴駁回。
第二審訴訟費用由上訴人負擔。
    事實及理由
壹、程序方面：
一、被上訴人受合法通知，未於言詞辯論期日到場，核無民事訴
    訟法第386條各款所列情形，爰按民事訴訟法第385條第1項
    前段規定，依上訴人之聲請，由其一造辯論而為判決。
二、按訴狀送達後，上訴人不得將原訴變更或追加他訴。但請求
    之基礎事實同一者，不在此限，民事訴訟法第255條第1項第
    2款定有明文。本件上訴人原於民國94年4月7日起訴請求：
  (一)被上訴人應支付所欠86年8月12日至92年6月2日依實際
    正產品全年收穫總量千分之三七五計算之租金及年利率5%計
    算之利息。(二)被上訴人應支付上訴人損害賠償：3次旅費新
    台幣（下同）6,300元及3封存證信函費用84元及每次出庭之
    額外旅費。(三)被上訴人應恢復可耕作狀態。(四)依民法第824
    條，判決分割共有土地並為共有物之分割登記。(五)訴訟費用
    由被上訴人負擔。(六)願供擔保，請准宣告假執行。於94年4
    月12日起訴狀繕本送後被上訴人後，復於94年5月27日以言
    詞請求：(一)被上訴人應支付所欠86年8月12日至92年6月2日
    依實際正產品全年收穫總量千分之三七五計算之租金3, 789
    元及年利率5%計算之利息。(二)被上訴人應支付38年1月1日至
    86年8月12日依實際正產品全年收穫總量千分之三七五計算
    之租金31,554元及年利率5%計算之利息之不當得利。(三)被上
    訴人應支付上訴人損害賠償：3 次旅費6,300元及3封存證信
    函費用84元及每次出庭之額外旅費。(四)被上訴人應恢復可耕
    作狀態（原耕種之土壤及原水平高度），並返還土地予所有
    權人。(五)依民法第824條，判決分割共有土地並為共有物之
    分割登記。(六)訴訟費用由被上訴人負擔。(七)願供擔保，請准
    宣告假執行，同日撤回上述(五)關於判決分割共有土地並為共
    有物分割登記之請求。按上訴人於原審追加被上訴人應支付
    38 年1月1日至86年8月12日依實際正產品全年收穫總量千分
    之三七五計算之租金31,554元及年利率5%計算之利息及被上
    訴人應返還土地予所有權人等請求部分，核與原請求皆係基
    於兩造間之耕地租賃契約所生之租金請求權及租賃物返還請
    求權，其請求權基礎事實同一，核與前揭法條規定相符，應
    予准許。
貳、實體方面：
甲、聲明部分：
一、上訴人方面：(一)原判決廢棄。(二)被上訴人應支付所欠86年8
    月12日至92年6月2日依實際正產品全年收穫總量千分之三七
    五計算之租金3,789元及年率百分之5之利息。(三)被上訴人應
    支付38年1月1日至86年8月12日依實際正產品全年收穫總量
    千分之三七五計算之租金31,554元及利率百分之5計算之利
    息。(四)被上訴人應恢復可耕作狀態（原耕種之土壤及原水平
    高度），並返還土地予上訴人。(五)願供擔保，請准宣告假執
    行。
二、被上訴人經合法通知，未到庭或以書狀為任何聲明。
乙、陳述及理由部分：
一、上訴人起訴主張：坐落彰化縣田尾鄉○○○段332之1、332
    之4地號耕地（94年11月1日重測後為芳平段501、500地號，
    下稱系爭耕地）為上訴人所有，自38年1月1日起即由被上訴
    人承租，兩造並依耕地三七五減租條例規定訂定彰尾南字第
    32 號三七五租約（下稱系爭租約），然被上訴人承租迄今
    ，均未給付租金，積欠租金已逾8年以上，經上訴人於91年8
    月12 日以存證信函催告被上訴人應於文到15日內繳納積欠
    之租金，如逾期未繳納，則依民法第440條及耕地三七五減
    租條例第17條第1項第3款之規定，終止租約，被上訴人亦置
    之不理，系爭租約業經上訴人終止，但被上訴人並未恢復原
    狀至可耕作之狀態，兩造間之租約既已終止，並未恢復原狀
    ，爰依民法第179條、182條、216條、231條、233條、432條
    之規定，求為命：(一)被上訴人應支付所欠86年8月12日至92
    年6月2日依實際正產品全年收穫總量千分之三七五計算之租
    金3,789元及年利率5%計算之利息。(二)被上訴人應支付38年1
    月1日至86年8月12日依實際正產品全年收穫總量千分之三七
    五計算之租金31,554元及年利率5%計算之利息之不當得利。
    (三)被上訴人應支付上訴人損害賠償，即3次旅費6,300元、3
    封存證信函費用84元，及每次出庭之額外旅費。(四)被上訴人
    應恢復可耕作狀態（原耕種之土壤及原水平高度），並返還
    土地予所有權人。(五)訴訟費用由被上訴人負擔。(六)願供擔保
    ，請准宣告假執行（上訴人請求被上訴人支付損害賠償部分
    即上開(三)部分，上訴人未依限繳納裁判費，業經原審另以裁
    定駁回確定）。
二、被上訴人未於言詞辯論期日到場，亦未提出書狀作何陳述。
三、經查：
(一)、按係耕地租佃爭議事件，非經調解、調處，不得起訴，耕地
    三七五減租條例第26條第1項定有明文。再按「耕地租佃爭
    議事件，出租人或承租人有數人，僅有其中一人或數人（非
    全體）參與起訴前之調解、調處程序，雖尚有部分出租人或
    承租人因故未曾參與，仍應認已踐行調解、調處程序」（最
    高法院72年度台上字第680號判決參照）。本件耕地三七五
    租賃契約之出租人有20人一節，有台灣省彰化縣私有耕地租
    約書影本一份在原審卷為證（見原審卷第38頁），雖僅上訴
    人乙○○及王許葉（已於93年12月6日死亡，經原審以王許
    葉在起訴前已死亡欠缺當事人能力為由，裁定駁回確定）二
    人申請及參與調解程序，惟本件調解程序中，因被上訴人甲
    ○○經二次通知均未到場進行調解，是縱本件係由出租人全
    體申請或參與調解，亦無從成立調解，並不因申請人有幾人
    而有不同，是參以前揭說明，本件雖僅上訴人及王許葉參與
    起訴前之調解程序，仍應認已踐行調解程序，合先明。
(二)、上訴人請求被上訴人應支付所欠(1)86年8月12日至92年6月2
    日依實際正產品全年收穫總量千分之三七五計算之租金
    3,789元及年利率5%計算之利息、(2)被上訴人應支付38年1月
    1日至86年8月12日依實際正產品全年收穫總量千分之三七五
    計算之租金31,554元及年利率5%計算之利息之不當得利部分
    ：
  1.按「耕地地租額，不得超過主要作物正產品全年收穫總量之
    千分之三七五。」、「地租之數額、種類、成色標準、繳付
    日期與地點及其他有關事項，應於租約內訂明。」、「承租
    人於約定主要作生長季節改種其他作物者，仍應依約定之主
    要作物繳租。但經出租人同意，得依當地當時市價折合現金
    或所種之其他作物繳付之。」，耕地三七五減租條例第2條
    第1項、第7條、第9條分別定有明文。再按「承租人於約定
    主要作物生長季節改種其他作物者，仍應以約定之主要作物
    繳租，但經出租人同意，得依當地當時市價，折合現金或所
    種之其他作物繳付之，耕地三七五減租條例第九條定有明文
    。此項規定純為便利佃農自由經營而設，故不問佃農改種其
    他作物，能否獲較豐之利益，一律仍以原約定之主要作物繳
    租，其擬以現金或所之其他作物付租者，非經出租人同意不
    可。反之，出租人亦須在承租人同意下，始得請求承租人以
    所種之其他作物付租，是為解釋所當然。本件被上訴人於承
    租耕地內雖經改種一部分荔枝，但被上訴人仍願按原約定之
    甘藷租額付租，而不願以所種荔枝付租，依上說明，自非上
    訴人所得單獨請求將原約定之甘藷租額，變更為以所種之其
    他作物繳租。」（最高法院58年度台上字第1161號判例參照
    ），再按「承租人應以約定之主要作物繳租，其擬以現金或
    所種之其他作物付租者，非經出租人同意不可。」（最高法
    院72年度台上字第1354號判決參照），依上開說明，出租人
    及承租人應依契約約定之繳租方式請求及給付租金，非經契
    約對造當事人同意，不得請求改以現金或他種作物付租，合
    先明。
  2.再查，系爭租約業已載明本件耕地租約之租金係以正產物稻
    谷收穫總量千分之三七五計算合計共139台斤，並非以約定
    以現金支付或得單方變更為現金支付一節，有上開台灣省彰
    化縣私有耕地租約書影本一份為證，出租人即上訴人自不得
    於未經承租人即被上訴人同意之情形下，遽予改變付租種類
    ，並請求承租人即被上訴人以現金支付租金，是本件上訴人
    請求被上訴人以現金付租，自屬無據。退步言之，縱認上訴
    人得請求被上訴人以現金支付租金，及本件非為固有之必要
    訴訟，無須由出租人全體共同起訴，惟按「數人有同一債權
    ，而其給付不可分者，各債權人僅得請求向債權人全體為給
    付，債務人亦僅得向債權人全體為給付」，民法第293條第1
    項定有明文。經查，系爭租約之出租人有20人，即除上訴人
    外，另有出租人19人，系爭租約上並無得由出租人中之一人
    或數人向承租人收取租金之記載，有系爭租約影本一份為據
    ，足見本件出租人之租金債權，其給付顯然不可分，依上開
    法條規定，收取租金自應由全體出租人行使之，或向出租人
    全體為之。本件上訴人以其個人名義起訴請求被上訴人給付
    上訴人租金，而未依前開法條規定請求被上訴人將租金給付
    予出租人全體，自屬無據。是本件上訴人基於系爭租約，請
    求被上訴人支付所欠86年8月12日至92年6月2日依實際正產
    品全年收穫總量千分之三七五計算之租金3,789元及年利率
    百分之5計算之利息，及支付38年1月1日至86年8月12日依實
    際正產品全年收穫總量千分之三七五計算之租金31,554元及
    年利率百分之5計算之利息，為無理由，不應准許。
(三)、上訴人請求被上訴人應恢復可耕作狀態（原耕種之土壤及原
    水平高度），並將系爭土地返還予上訴人部分：
  1.上訴人主張本件因被上訴人積欠租金，經其催告後，仍未繳
    納，上訴人因而終止系爭租約，系爭租約既已終止，被上訴
    人即應將系爭耕地恢復為可耕作狀態，並返還系爭耕地等語
    。惟查，按「租賃為特定當事人間締結之契約，欠租之催告
    、終止之表示等項，應由締結契約之出租人向承租人為之，
    當事人之一方如有數人，其終止租約之意思表示，自應由出
    租人全體向承租人全體為之，始生效力。」（民法第263條
    、第258條第2項及最高法院44年度台上字第119號、64年台
    上字第2294號判例意旨參照），合先明。
  2.經查，系爭耕地之出租人除上訴人外，尚有王許葉（已死亡
    ）、林玉碧玉、王勉、王金、王智惠、林勝發、周進益、徐
    景松、徐婿花、李徐麗華、徐麗珠、徐聰輝、徐素如、徐素
    英、徐聰賢、徐聰仁、徐偉誠、徐婉純、徐永吉等人，有上
    開台灣省彰化縣私有耕地租約書影本附卷可稽，依前開法條
    規定及說明，其等無論係向承租人為催告之意思表示，或為
    終止租約之意思表示，均應由出租人全體為之，否則不生催
    告或終止租約之效力。再查，本件僅由上訴人一人具名以存
    證信函催告被上訴人應於文到15日內繳納催欠之租金，否則
    將終止租約，嗣申請租佃調解時，亦僅由上訴人及王許葉二
    人提出申請，並於調解進行中向被上訴人為終止租約之意思
    表示等情，有存證信函、彰化縣政府94年3月22日府地權字
    第0940052103號函及所附該府耕地租佃委員會第14屆第15次
    大會租佃爭議調解不成立案之筆錄及調解資料等件在原審卷
    為憑（見原審卷第3-61頁），足認系爭租約之催告及終止之
    意思表示均未經出租人全體向被上訴人為之，揆諸前開法條
    規定及說明，上訴人所為之催告及終止系爭爭租約之意思表
    示，自無從發生催告及終止租約之效力，是上訴人主張系爭
    租約業已終止，並請求被上訴人應恢復可耕作狀態（原耕種
    之土壤及原水平高度），及返還系爭耕地，即無理由。
四、綜上所述，上訴人之請求均屬無據，既如前述。從而，上訴
    人請求被上訴人應支付所欠86年8月12日至92年6月2日依實
    際正產品全年收穫總量千分之三七五計算之租金3,789元及
    年利率5%計算之利息，及支付38年1月1日至86年8月12日依
    實際正產品全年收穫總量千分之三七五計算之租金31,554元
    及年利率5%計算之利息之不當得利，及將系爭土地恢復可耕
    作狀態（原耕種之土壤及原水平高度），並返還系爭土地上
    訴人，為無理由，不應准許。原審因而為上訴人敗訴判決，
    並駁回其假執行之聲請，核無不合。上訴論旨指摘原判決不
    當，求予廢棄改判，為無理由，應予駁回。
據上論結，本件上訴為無理由，依民事訴訟法第449條第1項、第
78條、第463條、第385條第1項前段，判決如主文。
中    華    民    國    95    年    4     月    12    日
                    民事第七庭審判長法  官  袁再興
                                    法  官  盧江陽
                                    法  官  陳賢慧
以上正本係照原本作成。
如對本判決上訴，須於收受判決送達後20日內向本院提出上訴書
狀，其未表明上訴理由者，應於提出上訴後20日內向本院提出上
訴理由書 (須按他造人數附具繕本)。上訴時應提出委任律師為
訴訟代理人之委任狀。具有民事訴訟法第466條之1第1項但書或
第2項之情形為訴訟代理人者，另應附具律師及格證書及釋明委
任人與受任人有該條項所定關係之釋明文書影本。
                                    書記官  金珍華
中    華    民    國    95    年    4     月    13    日
                                                      Ｂ


司法院資訊處製作；財團法人民間司法改革基金會備份。
